【裁判字號】    89,家訴,70
【裁判日期】    890710
【裁判案由】    確認婚姻無效
【裁判全文】
臺灣高雄地方法院民事判決  八十九年度家訴字第七十號
    原      告  乙○○
    被      告  甲○○
右當事人間確認婚姻無效事件，本院判決如左：
    主    文
確認原告與被告間之婚姻關係不存在。
訴訟費用由被告負擔。
    事    實
甲、原告方面：
一、聲明：如主文第一項所示。
二、陳述：按民法第九百八十二條第一項規定：「結婚，應有公開儀式及二人以上之
    證人」，若欠缺該項結婚之形式要件，依同法第九百八十八條第一項規定，其結
    婚無效。查原告與被告之戶籍，雖登記雙方於民國八十七年六月四日結婚，惟因
    被告自八十七年一月十九日至八十八年十二月十九日當兵，所以兩造未舉行公開
    之儀式，直接簽擬結婚證書，並請被告阿姨王陳美玉及表哥王憲璋於結婚證書上
    簽名，兩造既未舉行公開之儀式，依照前開規定，兩造間之婚姻自屬無效，惟戶
    籍上仍登記兩造為夫妻，因此，原告自有訴請確認兩造間婚姻無效之必要。
三、證據：提出戶籍謄本一份、結婚證書影本一份為證，並聲請傳訊證人王陳美玉、
    王憲璋、林玉如。
乙、被告方面：
一、聲明：對原告之聲明無意見。
二、陳述：
    當時因為伊在服兵役才沒有舉行公開的結婚儀式，為了小孩才到戶政事務所辦理
    結婚登記。
    理    由
一、本件原告主張依民法第九百八十二條第一項規定，結婚應有公開儀式及二人以上
    之證人，若欠缺該項結婚之形式要件，依同法第九百八十八條第一項規定，其結
    婚無效，查兩造之戶籍雖登記八十七年六月四日結婚，惟兩造既未舉行公開之儀
    式，依照前開規定，兩造間之婚姻自屬無效，惟戶籍上仍登記兩造為夫妻，是原
    告自有訴請確認兩造間婚姻無效之必要等語。被告則聲明對原告之聲明伊均無意
    見，並陳稱當時因為伊在服兵役才沒有舉行公開的結婚儀式，為了小孩才到戶政
    事務所辦理結婚登記等語。
二、按結婚應有公開儀式及二人以上之證人；又結婚違反上開規定者，無效，民法第
    九百八十二條第一項、第九百八十八條第一款分別定有明文。又結婚須男女雙方
    均有結婚之主觀意思，及公開儀式與二個以上之證人，否則難認婚姻關係已合法
    成立。據前所述兩造既無結婚之主觀意思，且未舉行公開儀式，兩造之婚姻自不
    成立，則原告訴請確認兩造間之婚姻關係不存在，為有理由（最高法院八十四年
    家訴字第四十四號判決參照）。經查，兩造間八十七年六月四日之結婚曾向戶政
    機關辦理結婚登記，固有戶籍謄本附卷可稽，惟原告主張被告自八十七年一月十
    九日至八十八年十二月十九日當兵，所以兩造未舉行公開之儀式，直接簽擬結婚
    證書，並請被告阿姨王陳美玉及表哥王憲璋於結婚證書上簽名，事後不曾補辦結
    婚公開儀式，業據其提出戶籍謄本二件、結婚證書影本一件為證，復為被告所不
    爭執，且證人即原告之母林玉如、證人王陳美玉即被告之阿姨亦均到庭陳稱：當
    時因被告在當兵，所以無法舉行公開儀式等語，核與原告及被告所述均屬相符，
    自堪信為真實。則兩造縱有向戶政機關為結婚之登記，亦不發生法律上婚姻關係
    之效力。從而，原告訴請確認兩造間婚姻無效，即屬正當，應予准許。
三、因本案事證已臻明確，兩造其餘主張陳述、所提之證據及證人王憲璋，均毋庸再
    予審酌，附此敘明。
四、據上論結：本件原告之訴為有理由，依民事訴訟法第七十八條，判決如主文。
中    華    民    國    八十九    年      七      月          十        日
                                  臺灣高雄地方法院民事第二庭
                                      法  官  陳  信  伍
右正本證明與原本無異。
如不服本判決，應於送達後廿日內，向本院提出上訴狀。
中    華    民    國    八十九    年      七      月          十        日
                                      書記官  李  梅  芬


司法院資訊處製作；財團法人民間司法改革基金會備份。
